【裁判字號】    99,抗,319
【裁判日期】    990323
【裁判案由】    聲明異議
【裁判全文】
臺灣高等法院民事裁定                   99年度抗字第319號
抗告人  甲○○
相對人  乙○○
        丙○○
上列當事人間聲明異議事件，抗告人對於中華民國99年1月29日
臺灣板橋地方法院98年度執事聲字第176號裁定提起抗告，本院
裁定如下：
    主  文
抗告駁回。
抗告費用新臺幣壹仟元由抗告人負擔。
    理  由
一、按「當事人或利害關係人，對於執行法院強制執行之命令，
    或對於執行法官、書記官、執達員實施強制執行之方法，強
    制執行時應遵守之程序，或其他侵害利益之情事，得於強制
    執行程序終結前，為聲請或聲明異議。但強制執行不因此而
    停止」、「執行法院對於強制執行事件，認有調查之必要時
    ，得命債權人查報，或依職權調查之」，強制執行法第12條
    第1項及第19條分別定有明文。又「強制執行程序，除本法
    有規定外，準用民事訴訟法之規定」，強制執行法第30條之
    1定有明文。「本節之規定（即民事訴訟法第一編第三章第
    三節訴訟費用之負擔），於法院以裁定終結本案或與本案無
    涉之爭點者準用之」，民事訴訟法第95條亦有明定。又「訴
    訟費用，由敗訴之當事人負擔」，民事訴訟法第78條定有明
    文。是依強制執行法第30條之1規定準用民事訴訟法第95條
    、第78條規定，執行法院就當事人之聲請或聲明異議為裁定
    ，裁定程序所生之程序費用，自應由該程序中主張無理由之
    當事人負擔。再者，「當事人對於司法事務官處理事件所為
    之終局處分，得於處分送達後十日之不變期間內，以書狀向
    司法事務官提出異議。但支付命令之異議仍適用第518條及
    第519條之規定。司法事務官認前項異議有理由時，應另為
    適當之處分；認異議為無理由者，應送請法院裁定之。法院
    認第一項之異議為有理由時，應為適當之裁定；認異議為無
    理由者，應以裁定駁回之」，民事訴訟法第240條之4第1、2
    、3項定有明文。
二、抗告人主張略以：伊已於民國98年12月9日詳述應有之結構
    安全基本步驟，符合內政部建築技術規則，另依強制執行法
    第19條聲請調查，伊僅為保障自身權益而請教一般專業人士
    ，原法院要尋找鑑定人較容易，惟竟告知伊台灣省建築師公
    會台北縣辦事處（下稱建築師公會）絕對不會有錯誤判斷或
    疏忽，原法院就建築專業判斷顯有生疏。又對執行程序異議
    何以會有敗訴之情，且本案應有之拆除計畫、結構安全放樣
    測試報告是否完整？拆除單位是否確定？均與本案爭點有關
    ，原法院司法事務官裁定引用民事訴訟法第78條、第95條規
    定命伊負擔程序費用，顯有不當。又原法院司法事務官於98
    年10月21日發函通知臺北縣政府拆除隊配合拆除臺北縣三重
    市○○段1104地號土地上之建物，該執行方法非屬本件執行
    名義之範圍內，顯有違法。為此提出異議，竟遭原裁定駁回
    ，原裁定未實質審理伊之主張即駁回其異議，顯不合比例原
    則。又臺北縣三重市○○段1104-1地號土地上建物雖未登記
    ，然已存在30年，既未經判決、徵收，何以能求程序經濟，
    即由臺北縣三重市公所同意配合原法院民事執行處拆除，而
    剝奪所有權。建築師公會就拆除補強結構及價格之鑑定均未
    依中央法規辦理，原裁定亦未說明前開鑑定業依中央或地方
    法規辦理，且原法院於97年12月31日期日已明確指出何項得
    刪除，嗣卻又函請建築師公會背書建議施作，前後行為不一
    致，卻僅給伊1個月時間自行處置，逾期就讓相對人執行，
    伊因無法負擔律師費以提起上訴或異議，致生未抗辯異議之
    法律事實，實為司法上之迫害。又拆除計畫內容依據及結構
    安全測試報告是否完整？原裁定逕認同該計畫而駁回伊異議
    ，復謂伊未提出任何鑑定，難道提出拆除鑑定計畫及材料施
    工費為伊之義務？原法院未慎重督促債權人即相對人提出完
    整之拆除計畫、鑑定報告、合法拆除廠商、施工結構安全測
    試報告，並引用災害防治法，豈能以此責怪伊不配合？法規
    上網都查得到，卻不作為，原法院之執行已失公平客觀。程
    序既未完竣，伊依強制執行法第19條規定聲請調查，並無違
    反民法、強制執行法或任何規定，原裁定竟謂伊主張不足取
    ，實藐視伊之權利。又伊非原告，亦無敗訴，不應由伊負擔
    駁回異議之訴之程序費用，且駁回裁定所生費用明細為何，
    何以高達新臺幣（下同）1,000元，且伊之聲明權、言詞辯
    論權均未實質實現，豈能由伊負擔該費用。又原裁定引用民
    事訴訟法第249條第1項第6款及第240條之4規定駁回伊之異
    議，二者顯有不相容性。原裁定僅含糊描述程序內容，就強
    制執行程序是否合法正當，顯未審酌物權因素、租賃情事及
    不定期形式租賃等事證，未引用何法律依據即駁回伊之異議
    ，自有不當。爰提起抗告請求廢棄原裁定云云。
三、經查：
  (一)相對人於96年6月4日以原法院94年度訴字第928號拆屋還地
    民事確定判決為執行名義，聲請原法院命抗告人將坐落臺北
    縣三重市○○段1065地號土地上如該判決附圖所示面積32.9
    5平方公尺之建物（即門牌號碼臺北縣三重市○○街120巷8
    弄37號房屋，下稱系爭房屋）拆除，將該部分土地返還與相
    對人，及給付租金及相當於租金之不當得利，並賠償訴訟費
    用11,152元，有其民事強制執行聲請狀及所附前開判決及確
    定證明書、確定訴訟費用額裁定及確定證明書附卷可稽（見
    原法院執字卷(一)第3-18頁）。經原法院96年6月29日執行命
    令限期命抗告人依前開確定判決主文第1項將系爭房屋拆除
    及將占用土地返還（見原法院執字卷(一)第22頁），惟抗告人
    未遵期履行，原法院乃命相對人陳報拆除計畫、施作支撐計
    畫書及估價單（見原法院執字卷(一)第37、50頁）。又系爭房
    屋與同縣市○○街120巷8弄33、35、41號建物，亦佔用部分
    臺北縣三重市○○段1104-1地號臺北縣三重市公所所有之土
    地而需行政拆除，該所為求程序經濟而同意配合原法院執行
    拆除系爭房屋時，一併予以拆除，有臺北縣三重市公所函附
    卷可稽（見原法院執字卷(一)第39頁背面）。經相對人陳報拆
    除計畫（見原法院執字卷(一)第41、43頁），原法院並請臺北
    縣三重地政事務所鑑測複丈系爭房屋位置及經界，據以施作
    相鄰建物之支撐（見原法院執字卷(一)第49頁執行筆錄），相
    對人嗣陳報施作支撐計畫書及估價單（見原法院執字卷(一)第
    51-52頁執行筆錄），惟因抗告人表示相對人所陳支撐計畫
    不足支撐相鄰房屋即後方81號房屋，恐危及後方81號房屋構
    造安全（見原法院執字卷(一)第57頁），原法院乃函請建築師
    公會鑑定拆除系爭房屋所需補強之安全結構、施工計畫與所
    需材料及施工費用，經該會分別以97年10月29日97台建師北
    鑑字第379號函檢送拆除系爭房屋所需補強之安全結構及施
    工計畫報告書及以97年12月1日97台建師北鑑字第410號函覆
    拆除及補強工程費用估價表（見原法院執字卷(一)第69、75-9
    7頁、99頁背面、100頁）後，原法院於97年12月31日開庭詢
    問抗告人與相對人對於上開鑑定報告之意見，經抗告人表示
    於1個月內另行找人評估拆除計畫（見原法院執字卷(一)第104
    -105頁），惟迄98年2月11日抗告人均未提出任何評估報告
    書，原法院乃發函命抗告人於5日內提出評估報告書，逾期
    即繼續強制執行，抗告人於98年2月13日即收受前開函文（
    見原法院執字卷(一)第106頁），惟嗣其仍未提出評估報告，
    原法院乃於98年2月26日函請相對人依據前開鑑定報告書，
    查報何時擬施作「補強地樑」及所需施作天數（見原法院執
    字卷(一)第107頁背面），相對人於98年3月25日陳報預估施工
    天數為40天，施工費用為434,203元（見原法院執字卷(一)第1
    12-117頁），惟抗告人嗣具狀表示相對人陳報之施工費用過
    高，原法院乃函命相對人應依雙方於97年12月31日調查期日
    之協議（即就鑑定報告書中之拆除補強工程項目第4項、第9
    項、第10項、第12項等毋庸施作，見原法院執字卷(一)第104-
    105頁）及建築師公會鑑定報告書重新提出評估報告書（見
    原法院執字卷(一)第126頁），惟嗣因抗告人與相對人就施工
    費用無法達成共識，原法院乃函請建築師公會就前開施工費
    用表示意見，經建築師公會於98年7月2日以98台建師北鑑字
    第236號函就拆除補強工程費用估價答覆意見後（見原法院
    執字卷(一)第133頁、第143頁背面），原法院乃於98年7月29
    日發函囑託臺北縣三重地政事務所於98年8月18日至系爭房
    屋現場就本件執行名義欲拆除之面積32.95平方公尺測量指
    界位置及範圍（見原法院執字卷(一)第149頁），並於98年10
    月21日以板院輔96執廉字第34741號函請建築師公會施作拆
    除系爭房屋所需補強之安全結構及拆除系爭房屋，並事先告
    知施作補強安全結構之最宜期間，以利法院配合訂定執行拆
    屋期日，該函並副知相對人於執行拆屋時，尚須通知臺灣電
    力股份有限公司、臺灣省自來水公司配合斷水、斷電，並通
    知臺北縣政府拆除隊配合辦理，先行拆除臺北縣三重市○○
    段1104地號之地上建物（見原法院執字卷(二)第4頁），以上
    原法院所為之執行行為依法均無不合。
  (二)抗告人主張原法院於98年10月21日發函通知臺北縣政府拆除
    隊配合拆除臺北縣三重市○○段1104地號土地上之建物，顯
    係就系爭執行名義以外之範圍為執行，顯有違法云云。惟查
    ，原法院前開函委請相對人通知臺北縣政府拆除隊配合辦理
    一事，係因臺北縣三重市公所96年11月6日北縣工字第09600
    49979號函覆表示願意配合本院一併就系爭房屋所佔用之三
    重市公所土地會同執行行政拆除，是僅係委請相對人通知臺
    北縣政府拆除隊可於當日先行拆除該違建部分，原法院並未
    就本件執行名義所示之系爭房屋佔用臺北縣三重市○○段10
    65地號土地面積32.95平方公尺以外之建物為任何拆除執行
    處分。又抗告人固稱臺北縣三重市○○段1104-1地號土地上
    建物雖未登記，然已存在30年，既未經判決、徵收，何以能
    求程序經濟，即由臺北縣三重市公所同意配合原法院民事執
    行處拆除云云，惟查前開建物既為占用臺北縣三重市公所所
    有土地之違章建物，臺北縣三重市公所本可自行委請臺北縣
    政府拆除隊拆除，況該違章建物之拆除權限在於臺北縣政府
    拆除隊，僅係因臺北縣三重市公所同意一併於本件執行拆除
    日先行拆除該部分，該部分建物之拆除尚與本件強制執行程
    序無涉，抗告人本此主張本件執行程序違法，難謂可採。又
    抗告人復謂其已詳述應有之結構安全基本步驟，並請教一般
    專業人士，建築師公會所為鑑定未依法規辦理，拆除計畫內
    容依據及結構安全測試報告是否完整亦有疑問，原法院未慎
    重督促相對人提出拆除計畫、鑑定報告、合法拆除廠商、施
    工結構安全測試報告，豈能以此責怪其不配合或未提出拆除
    鑑定計畫及材料施工費報告？且原法院於97年12月31日期日
    已明確指出何項得刪除，嗣卻又函請建築師公會背書建議施
    作，前後行為不一致，卻僅給其1個月時間自行處置，逾期
    就讓債權人依法執行，實為司法上之迫害。且原法院逕謂建
    築師公會不會判斷錯誤，執行已失公平客觀，程序既未完竣
    ，其依強制執行法第19條規定聲請調查，並無違法云云。惟
    查，原法院就執行拆除系爭房屋前之前階段準備程序，業經
    詳予規劃鑑定，並依專業機構之鑑定意見進行拆除前之準備
    措施，復給予當事人充分陳述意見及提出證據資料之機會，
    均如前述，且相對人於96年6月4日即聲請強制執行，經原法
    院96年6月29日執行命令限期命抗告人自行拆屋還地，抗告
    人均未遵行，嗣於97年12月31日原法院調查期日，抗告人自
    行表示於1個月內另行找人評估拆除計畫，惟迄今均未提出
    任何專業鑑定機構出具之拆除補強安全結構及施工計畫及所
    需材料、施工費用之鑑定報告，僅泛言爭執建築師公會之鑑
    定報告不當，又抗告人與相對人雖曾於97年12月31日期日就
    鑑定報告書中拆除補強工程工作項目之第4、9、10、12項協
    議毋庸施作，惟因嗣抗告人與相對人對施工項目及價格仍有
    爭執，原法院始函請建築師公會表示意見，經該公會建議前
    開事項仍應施作，所持理由分別為維護公共安全、防止滲水
    以避免日後糾紛、保障日後居住安全及施作拆除工程之合理
    管理費用，查建築師公會為一專業機構，為維護公共安全及
    系爭房屋相鄰建物之居住安全，其前開意見應可採信，是依
    前開所述程序，原法院司法事務官認已無再行調查鑑定之必
    要，亦無不當。抗告人空言主張原法院應依強制執行法第19
    條規定再為調查，自不可採。抗告人復謂其非原告，提起異
    議何以會有敗訴之情，不應由其負擔駁回異議之程序費用，
    且程序費用明細為何，何以高達1,000元，且其之聲明權、
    言詞辯論權均未實質實現，豈能由其負擔該費用。又拆除計
    畫、結構安全放樣測試報告是否完整？拆除單位是否確定？
    均與本案爭點有關，原法院司法事務官裁定及原裁定引用民
    事訴訟法第78條、第95條規定命其負擔程序費用，顯有不當
    云云。惟查，強制執行程序本得依強制執行法第30條之1規
    定準用民事訴訟法之規定，而有關民事訴訟法第95條規定係
    裁定程序準用同法第一編第三章第三節有關訴訟費用負擔之
    規定（即民事訴訟法第78條至第95條之1），而依民事訴訟
    法第78條規定「訴訟費用，由敗訴之當事人負擔」，於裁定
    程序即係指該程序費用由主張無理由之當事人負擔，原法院
    司法事務官及原裁定既以抗告人所為之異議無理由而駁回之
    ，本此引用前開規定命抗告人負擔程序費用，乃屬合法。抗
    告意旨復謂原裁定引用民事訴訟法第249條第1項第6款及第
    240條之4規定駁回其異議，二者顯有不相容性云云。查原裁
    定因認抗告人就原法院司法事務官所為裁定提起之異議無理
    由，而依民事訴訟法第240條之4第3項規定駁回抗告人之異
    議，依法亦無不合。至於原裁定理由第四項記載「本院司法
    事務官依強制執行法第30條之1準用民事訴訟法第249條第1
    項第6款規定駁回異議人強制執行之聲請，於法並無不合」
    等語，顯為誤植，惟該誤載並不影響原裁定其他所為抗告人
    異議無理由之論述，亦難逕本此謂原裁定有何違法不當。從
    而，原法院司法事務官駁回抗告人之聲明異議，於法並無不
    合。抗告人就此提出異議，復經原裁定駁回，揆諸前開說明
    ，亦無不當。抗告意旨猶執前詞指摘原裁定不當，求予廢棄
    ，為無理由，應予駁回，爰裁定如主文。
中    華    民    國    99    年    3     月    23    日
                    民事第十四庭
                        審判長法  官  林金村
                              法  官  王麗莉
                              法  官  湯美玉
正本係照原本作成。
本裁定除以適用法規顯有錯誤為理由外，不得再抗告。如提起再
抗告，應於收受後10日內委任律師為代理人向本院提出再抗告狀
。並繳納再抗告費新台幣１千元。
中    華    民    國    99    年    3     月    24    日
                              書記官  蕭進忠

司法院資訊處製作；財團法人民間司法改革基金會備份。
